臺灣高等法院刑事判決
111年度上訴字第1996號
上  訴  人  臺灣臺北地方檢察署檢察官
被      告  林清軒



選任辯護人  江昊緯律師
被      告  李國慶


選任辯護人  洪維廷律師
上列上訴人因詐欺案件，不服臺灣臺北地方法院110年度訴字第7
29號，中華民國111年3月24日第一審判決（起訴案號：臺灣臺北
地方檢察署109年度偵續字第513號），提起上訴，本院判決如下
：
    主  文
上訴駁回。
    理  由
一、公訴意旨略以：同案被告陳洪平（業經原審法院通緝中）於
    民國108年7月間，係擔任臺北市○○區○○○路0段00號16樓之安
    心國際專業徵信有限公司（下稱安心徵信公司）臺北所之經
    理，被告林清軒係安心徵信公司之總經理，被告李國慶則係
    安心徵信公司之調查員。緣於108年7月初，告訴人朱琦銘懷
    疑其妻翁麗愛與他人有外遇，而於108年7月10日前至安心徵
    信公司臺北所向同案被告陳洪平諮詢，雙方並簽訂徵信服務
    委託書，約定由告訴人委託同案被告陳洪平對翁麗愛進行2
    週行蹤調查專案，約定手續費新臺幣（下同）10萬元，告訴
    人先給付83,000元前金給同案被告陳洪平，同案被告陳洪平
    見機不可失而抓住告訴人高度懷疑其妻不忠之心理弱點，即
    與被告林清軒、李國慶等竟共同意圖為自己不法之所有，基
    於詐欺之犯意聯絡及行為分擔，明知並未有任何翁麗愛出軌
    之事證，為能賺取更多之破案獎金，即構思讓告訴人相信翁
    麗愛確實有與其他男子曖昧之不實畫面，以誘發告訴人再付
    高價委託同案被告陳洪平進行調查來追查到底之衝動，先由
    同案被告陳洪平於108年7月21日以LINE傳送1張鏡頭遠處不
    詳男子走在位於臺北市○○區○○路0段0號3樓WORLD GYM臺北市
    大安店（下稱健身中心）附近斑馬線上之照片給告訴人，並
    稱「第一堂教練是男生」、「明顯看出眼神有很多互動」、
    「不知道是不是今天人太多」、「所以沒到廁所」、「今天
    沒有搞到了」等云云，讓告訴人深信翁麗愛的確有與不詳男
    子搞曖昧之高度可能，同案被告陳洪平見狀再勸說將上開行
    蹤調查專案升級為抓姦專案，並開價簽約金付40萬元，抓姦
    成功還要付尾款35萬元、抓姦成功獎金30萬元等云云，告訴
    人為能確實查明翁麗愛有與其他男子外遇之事證，在同案被
    告陳洪平頻以「趕快找時間來簽約，付頭款補充子彈打仗的
    吧」不實話術鼓吹下，告訴人同意委託同案被告陳洪平進行
    抓姦之徵信，並於108年8月1日匯款前金40萬元給同案被告
    陳洪平指定之中國信託帳戶內，同案被告陳洪平為取信告訴
    人之委託是有成果，竟於108年9月22日指派被告李國慶至上
    開健身中心，趁翁麗愛在使用運動器材時，上前與之搭話，
    以讓同案被告陳洪平委託不知情之跟監拍照人員謝汶達拍照
    ，製造被告李國慶就是與翁麗愛有曖昧之外遇對象假象，同
    案被告陳洪平再於同日將該照片傳送予告訴人，並佯稱：「
    終於在健身房發現一個男的很可疑」、「反正目標大概知道
    了」、「（告訴人問：依您之經驗，該男涉嫌的可能性有超
    過八成嗎？)超過九成」等云云，在同案被告陳洪平出國期
    間，則由被告林清軒出面與告訴人接洽抓姦之進度，於108
    年10月8日與告訴人見面談論時，被告林清軒則從其手機播
    放有關翁麗愛與其他男子之照片、影片給告訴人觀看，在告
    訴人事後要求被告林清軒、同案被告陳洪平提供該影片、照
    片時，其2人則故弄玄虛編造事由無法提供云云，告訴人一
    方面認定其妻應有外遇出軌之事，一方面又苦無更進一步之
    事證，在苦思無策之情形下，告訴人持上開照片向翁麗愛詢
    問，始知翁麗愛不認識被告李國慶，嗣由翁麗愛及渠等之子
    上網搜尋相關臉書、IG等社群軟體或視頻，發現被告李國慶
    與同案被告陳洪平、被告林清軒同係安心徵信公司員工，始
    悉受騙。因認被告林清軒、李國慶涉犯刑法第339條之4第1
    項第2款之加重詐欺取財罪嫌。
二、按犯罪事實應依證據認定之，無證據不得認定犯罪事實；不
    能證明被告犯罪者，應諭知無罪之判決，刑事訴訟法第154
    條第2項、第301條第1項分別定有明文。又告訴人之告訴，
    係以使被告受刑事訴追為目的，是其陳述是否與事實相符，
    仍應調查其他證據以資審認。認定不利於被告之事實，須依
    積極證據，苟積極證據不足為不利於被告事實之認定時，即
    應為有利於被告之認定，更不必有何有利之證據；認定犯罪
    事實所憑之證據，雖不以直接證據為限，間接證據亦包括在
    內，然而無論直接或間接證據，其為訴訟上之證明，須於通
    常一般之人均不致有所懷疑，而得確信為真實之程度者，始
    得據為有罪之認定，若其關於被告是否犯罪之證明未能達此
    程度，而有合理性懷疑之存在，致使無從形成有罪之確信，
    根據「罪證有疑，利於被告」之證據法則，即不得遽為不利
    於被告之認定。再事實之認定，應憑證據，如未能發現相當
    證據，或證據不足以證明，自不能以推測或擬制之方法，以
    為裁判之基礎。又刑事訴訟法第161條第1項規定：檢察官就
    被告犯罪事實，應負舉證責任，並指出證明之方法。因此，
    檢察官對於起訴之犯罪事實，應負提出證據及說服之實質舉
    證責任。倘其所提出之證據，不足為被告有罪之積極證明，
    或其指出證明之方法，無從說服法院以形成被告有罪之心證
    ，基於無罪推定之原則，自應為被告無罪判決之諭知。
三、公訴意旨認被告林清軒、李國慶（下稱被告2人）涉犯上開
    罪嫌，無非以被告2人之供述、證人即同案被告陳洪平之證
    述、證人即告訴人之證述、證人謝汶達之證述、徵信服務委
    託書、名片、同案被告陳洪平、被告林清軒與告訴人間之通
    訊軟體Line對話截圖、告訴人之匯款申請單、被告李國慶與
    翁麗愛同框之照片、被告李國慶之臉書、IG等社群軟體上刊
    登之生活照等為其主要論據。
四、訊據被告林清軒固供稱：我在陳洪平出國期間，有受陳洪平
    委託與告訴人見面，從我手機播放陳洪平傳給我，要給告訴
    人觀看之有關其太太翁麗愛與其他男子之照片等事實，惟矢
    口否認有何加重詐欺取財犯行，辯稱：我不知道陳洪平跟告
    訴人所簽的協議內容為何，也沒有參與蒐證過程，照片裡面
    有員工我知道，但是我從來沒有說那個人是姦夫或是第三者
    ，我說細節要去問陳洪平，因為我不清楚陳洪平與告訴人間
    約定之徵信內容，也沒有與告訴人討論案情。我跟告訴人LI
    NE對話中很清楚表示這不是我承辦的案件，請他找陳洪平，
    也不曾跟告訴人有私下或是在LINE或是當面討論任何相關案
    情，會與告訴人碰面是因為他對宗教信仰非常執著，我剛好
    是宮廟的乩身，所以我請告訴人去大廟去拜拜，如基隆紫雲
    宮，也未曾對他有任何開口索取任何金錢，我並無參與陳洪
    平任何犯罪行為。另安心徵信公司實際負責人為陳洪平，我
    沒有從事徵信的業務，我很少去安心徵信公司，我是律師事
    務所的員工，只負責協商相關情事，要協商的時候我才會出
    面等語；辯護人為其辯稱：檢察官上訴理由係以被告林清軒
    應知照片中之人為李國慶，因此應對陳洪平之犯罪行為有所
    知悉，然李國慶本身都不知道陳洪平派他與翁麗愛接觸真正
    目的為何，以為只是去查查看翁麗愛有沒有外遇事實，當被
    告林清軒拿到這樣的照片時，他也知道照片中的人是李國慶
    ，他並沒有跟告訴人講說照片中的男性就是翁麗愛外遇的對
    象，且李國慶與翁麗愛間的談話或是有何狀況，要跟陳洪平
    確認，李國慶對本件委託也無須向林清軒報告等節。又訊據
    被告李國慶固供稱：我有受同案被告陳洪平委託至健身中心
    接觸翁麗愛，並讓謝汶達拍照等事實，惟矢口否認有何加重
    詐欺取財犯行，辯稱：我不是安心徵信公司員工，當時算是
    兼差的，當時陳洪平叫我去接觸翁麗愛，是為了瞭解其生活
    情況、交友狀況，且都會由一個人拍照，就是紀錄、回報給
    委託人，我不知道他們如何回報，我不會跟委託人接觸。我
    回去之後會將當天接觸行程向陳洪平回報，不用寫下書面紀
    錄，只是電話跟陳洪平回覆，但我不知道陳洪平跟告訴人說
    什麼，我也不清楚陳洪平與告訴人間約定的內容，我沒有假
    冒是翁麗愛的外遇對象。拍攝照片是工作的回報，我也不清
    楚同案被告陳洪平要如何運用該等照片；辯護人為其辯稱：
    檢察官認被告李國慶與陳洪平有犯意聯絡，共同詐騙告訴人
    ，然告訴人並無表示有與被告李國慶接觸，卷內也沒有證據
    足認被告李國慶與陳洪平有犯意聯絡，且亦無證據可認陳洪
    平跟告訴人如何說、所述內容被告李國慶如何知情，被告李
    國慶僅聽命陳洪平與翁麗愛接觸，去瞭解其交友狀況，接觸
    時間短暫，倘要拍親密動作，應會製造親密的互動，然謝汶
    達也沒有跟被告李國慶說動作要親密才好拍出曖昧的照片，
    雙方沒有這樣的認知或對話，且依翁麗愛證述雙方沒有親密
    的互動。被告李國慶並不知道陳洪平如何運用所拍攝之照片
    ，也沒有參與這個運用照片的過程。另告訴人也具狀撤回告
    訴，並向檢察官表示本案不用上訴等節。經查：
(一)告訴人於108年7月10日前至安心徵信公司臺北所向同案被告
    陳洪平諮詢，雙方並簽訂徵信服務委託書，約定由告訴人委
    託同案被告陳洪平對翁麗愛進行2週行蹤調查專案、手續費1
    0萬元，告訴人先給付83,000元前金給同案被告陳洪平；同
    案被告陳洪平於108年7月21日以LINE傳送1張鏡頭遠處不詳
    男子走在健身中心附近斑馬線上之照片給告訴人，並稱「第
    一堂教練是男生」、「明顯看出眼神有很多互動」、「不知
    道是不是今天人太多」、「所以就沒有到廁所」、「今天沒
    搞到了」等語；同案被告陳洪平於108年7月31日以LINE傳送
    「趕快找時間來簽約，付頭款補充子彈打仗的吧」等語予告
    訴人，告訴人並同意委託同案被告陳洪平進行抓姦之徵信，
    而於108年8月1日匯款40萬元至同案被告陳洪平指定之中國
    信託帳戶內；同案被告陳洪平於108年9月22日至23日，以LI
    NE傳送被告李國慶與翁麗愛在健身中心接觸之照片予告訴人
    ，並稱：「終於在健身房發現一個男的很可疑」、「反正目
    標大概知道了」、「（告訴人問：依您之經驗，該男涉嫌的
    可能性有超過八成嗎？)超過九成」等情，為被告2人所不否
    認，核與證人即同案被告陳洪平於檢察官訊問時之證述、證
    人即告訴人、證人翁麗愛、證人謝汶達於檢察官訊問、原審
    審理時之證述相符，並有徵信服務委託書、同案被告陳洪平
    與告訴人間之LINE對話截圖、臺灣銀行匯款申請書、被告李
    國慶與翁麗愛在健身中心接觸之照片在卷可稽；又前開被告
    2人分別坦認之事實，核與證人即同案被告陳洪平於檢察官
    訊問時之證述、證人即告訴人、證人翁麗愛、證人謝汶達於
    檢察官訊問、原審審理時之證述相符，並有被告林清軒與告
    訴人間之LINE對話截圖存卷可參（見他字卷第15、17、19至
    20、22、25、33、35、72、76至77、96至98、122反至124頁
    、偵續字卷第70至74頁、原審審訴卷第127頁、原審訴卷一
    第96、191、194至221、238至240、245至247頁），上開部
    分之事實，均堪認定。
(二)由證人即告訴人之指述及相關證人之證述，尚不足認定被告
    2人有本案上開被訴犯行，茲說明如下：
 1、證人即告訴人於偵查及原審審理時證述：我一開始是與同案
    被告陳洪平接洽，主要LINE都是與他對話，同案被告陳洪平
    告訴我辦案分兩階段，第一個階段是確認有沒有外遇的事實
    ，第二個階段才是抓姦。後來同案被告陳洪平出國，並跟我
    說被告林清軒會接洽這件事情。我與被告林清軒見過2次面
    ，第1次見面是108年8、9月間，被告林清軒一直說一些以前
    成功的案例，並說他是玉皇大帝的乩身、土地公的桌頭，還
    給我看一些刀槍不入有神蹟的照片。第2次見面大概在同年1
    0月間，被告林清軒叫我過去，給我看更多他們過去成功抓
    姦的影片，並給我看翁麗愛與一男子同框的照片，另稱案子
    一直無法突破，不知道該男子為何人，要用美人計就是派美
    女偵查員去接觸該男子，但要再付30萬元，我當時認為已經
    付了這麼多錢卻沒有進展，就沒有同意被告林清軒。事後我
    想起同案被告陳洪平或被告林清軒給我看該男子的照片時都
    是側面照，只有一張是正面照，我向同案被告陳洪平及被告
    林清軒要該正面照時，他們2人互相推託沒有該照片了。後
    來我與翁麗愛當面對質，翁麗愛與我小孩在網路上搜尋，才
    發現該男子就是被告李國慶等語（見他字卷第96頁至第97頁
    、偵續字卷第68頁至第71頁、原審訴卷一第194頁至第206頁
    ）。
 2、證人翁麗愛於偵查及原審審理時證述：我在健身中心運動看
    過被告李國慶大約4次左右，第1次是被告李國慶前來搭訕，
    問我上什麼課程，當時我要進去瑜珈教室，他稱是第1次來
    ，不知道怎麼進去、不知道怎麼跳，我就跟他說拿著瑜珈墊
    就進去跟大家跳一跳。我當天運動完被告李國慶又來跟我講
    話，問我做什麼的，我說在銀行上班，他便說他們公司要在
    臺北成立辦事處，要申請貸款，但因我是做稽核的幫不了忙
    ，我就請被告李國慶去詢問其他分行。第2次碰到被告李國
    慶時也是一樣，他來問候我，問我還有做什麼運動。我跟被
    告李國慶每次遇到及交談時間都很短暫，被告李國慶從沒有
    問到我婚姻或交友狀況，也沒有對我做曖昧動作或身體接觸
    等語（見他字卷第97頁反面至第98頁、原審訴卷一第208頁
    至第213頁）。
 3、證人謝汶達於偵查及原審審理時證述：我是受同案被告陳洪
    平委託到健身中心拍照，我不知道委託的案件是什麼，我只
    負責拍照，看看翁麗愛有沒有跟男性接觸，拍攝完畢後會將
    照片傳送到群組，群組成員包含我、同案被告陳洪平、被告
    李國慶及一些其他員工。同案被告陳洪平只叫我跟拍女生，
    我不清楚被告李國慶接觸的內容。被告林清軒沒有與我討論
    過本案等語（見他字卷第122頁反面至第123頁、原審訴卷一
    第214頁至第221頁）。
 4、證人即被告李國慶於原審審理時證稱：我與翁麗愛接觸是同
    案被告陳洪平所指派，我都是與同案被告陳洪平討論及回報
    ，沒有向被告林清軒討論及回報，同案被告陳洪平也沒有跟
    我說被告林清軒有沒有參與此案等語（見原審訴卷一第222
    頁至第228頁）。
 5、經互核上開證人證述內容，證人謝汶達上開證稱，被告林清
    軒並未在其拍攝工作回報之群組中，亦未與其討論過本件徵
    信案件內容等語；證人李國慶上開證稱，其沒有向被告林清
    軒討論及回報本件徵信案件內容等情，尚無從認定被告林清
    軒知悉告訴人與同案被告陳洪平關於本件徵信案件討論之內
    容。告訴人上開雖證稱，被告林清軒告訴其案子一直無法突
    破，需使用美人計，要告訴人再付30萬元等語，然依卷內證
    據均無從證明告訴人此部分指述為真；又觀以證人翁麗愛上
    開證稱，其跟被告李國慶每次遇到及交談時間都很短暫，被
    告李國慶也沒有對其做曖昧動作或身體接觸等語；證人謝汶
    達上開證稱，其不清楚被告李國慶接觸的內容等情，均無從
    認定被告李國慶知悉告訴人與同案被告陳洪平關於本件徵信
    案件討論之內容，亦無從證明被告李國慶有製造其為翁麗愛
    外遇對象之假象，被告2人前揭所辯均非無可採信，是均難
    為被告2人不利之認定。
五、綜上所述，公訴人所舉前開證據，尚不足以達於通常一般之
    人均不致於有所懷疑、堪予確信已臻真實之程度，尚有合理
    性之懷疑存在，而不能使本院形成被告2人有罪之心證，核
    屬不能證明被告2人犯罪，應諭知被告2人無罪之判決。
六、駁回上訴之理由：　　　　
(一)原審審理結果，認無其他積極證據足資證明被告2人有公訴
    意旨所指之上開犯行，而為無罪之諭知，尚無不合。
(二)檢察官上訴意旨略以：⒈被告林清軒部分：告訴人遭詐騙經過
    業已證述明確。由證人即被告李國慶於原審審理證述，可認同
    案被告陳洪平的名片上是經理，但實際上是公司的負責人，
    算是老闆，被告林清軒的職稱上面是寫總經理，負責處理其他的
    案件，可認被告林清軒參與本案。證人謝汶達於原審審理中
    證述，亦可認被告林清軒除向告訴人出示證人謝汶達所拍攝
    之照片外，針對本件徵信案件與被告李國慶亦有多次討論，並
    非毫無參與。⒉被告李國慶部分：證人謝汶達於偵查及審理中證
    稱：被告李國慶知道要拍照，被告李國慶有跟我說他會去，請
    我拍我跟翁麗愛接觸的照片；又證人翁麗愛於審理時證稱：與
    被告李國慶每次遇到及交談時間都很短暫等語，足見被告李國慶
    非但清楚知悉本案經過情形，亦有刻意製造機會與告訴人之
    配偶翁麗愛接觸，並非被告李國慶所辯稱其目的係瞭解徵信
    對象之生活狀況等語。惟查：告訴人雖曾指述被告林清軒因
    案件無法突破，尚須給付費用，然此為被告林清軒所否認，
    告訴人指述是否真實，尚須有補強證據；況且，告訴人業已
    具狀表示本案係屬誤會，業已冰釋，認無繼續訴究被告等人
    ，而撤回本案之告訴，並請求無須提起本案上訴，此有告訴
    人提出之刑事撤回狀在卷可參（見原審訴卷二第45頁），是
    本案實難僅以告訴單一指述率認被告2人有被訴之犯行。又
    由證人翁麗愛證述，可認被告李國慶雖在健身中心與其有所
    接觸，但接觸時間短暫，且也無任何親密動作，且交談所詢
    問之問題，大都有關運動問題、工作等一般家常對話，此核
    與被告李國慶上開所辯稱相符。且由證人謝汶達證述，亦可
    認其係受同案被告陳洪平委託拍攝照片，其並無與被告李國
    慶接觸，也無要求被告李國慶要製造與翁麗愛親密行為讓其
    拍攝，是被告李國慶與翁麗愛接觸之目的，是否係為了製造
    其為翁麗愛外遇對象之假象，實屬存疑，是被告李國慶有無
    參與本案，尚屬存疑。另由證人即被告李國慶證述，亦可認
    其係因同案被告陳洪平指派其與翁麗愛接觸，且其均向同案
    被告陳洪平回報工作進度，未曾與被告林清軒有所接觸或討
    論過本案，且亦證述同案被告陳洪平未曾說被告林清軒有參
    與本案等情節，亦核與被告林清軒所辯稱相符，是被告林清
    軒有無參與本案，亦屬存疑。從而，告訴人上開指述，尚無
    足以資為其所述犯罪事實之補強證據，原審均已詳述如前，
    且再綜觀全部卷證，亦無積極證據足認被告2人有本案被訴
    之犯罪事實。
(三)綜上各節，公訴意旨認被告所涉上開犯行，除起訴書所載相
    關證據外，尚無其他積極之證據足以證明被告有上開犯行為
    真實。原審判決既已詳敘其依憑之證據及認定之理由，經核
    並未悖於經驗及論理法則，本案起訴書所列證據及卷內訴訟
    資料，已經本院逐一論證，參互審酌，仍無從獲得有罪之心
    證，尚難遽以前揭推測之詞，而為不利被告之認定，且與證
    明犯罪所要求之嚴格證明程序，須達無合理懷疑之確信程度
    尚不相當。檢察官上訴意旨對原審依職權所為之證據取捨以
    及心證裁量為不同之評價，僅係重為爭辯，且並未提出補強
    證據，可資證明被告確有起訴所載之犯行，其上訴為無理由
    ，應予駁回。　
據上論斷，應依刑事訴訟法第368條，判決如主文。
本案經檢察官陳鴻濤提起公訴，檢察官張瑞娟到庭執行職務。
中　　華　　民　　國　　111 　年　　8 　　月　　16　　日
     　　　　　　 刑事第十七庭  審判長法　官  鄭水銓    
                                      法　官  沈君玲    
                                      法　官  姜麗君    
以上正本證明與原本無異。
檢察官如不服本判決，應於收受送達後20日內向本院提出上訴書
狀，惟須受刑事妥速審判法第9條限制。其未敘述上訴之理由者
，並得於提起上訴後20日內向本院補提理由書(均須按他造當事
人之人數附繕本)「切勿逕送上級法院」。
刑事妥速審判法第9條：
除前條情形外，第二審法院維持第一審所為無罪判決，提起上訴
之理由，以下列事項為限：
一、判決所適用之法令牴觸憲法。
二、判決違背司法院解釋。
三、判決違背判例。
刑事訴訟法第 377 條至第 379 條、第 393 條第 1 款之規定，
於前項案件之審理，不適用之。
                                      書記官  許俊鴻
中　　華　　民　　國　　111 　年　　8 　　月　　16　　日